【裁判字號】    92,台上,1310
【裁判日期】    920619
【裁判案由】    返還信託物
【裁判全文】
最高法院民事判決                              九十二年度台上字第一三一○號
    上  訴  人  甲○○
    訴訟代理人  景熙焱律師
                賴盛星律師
    被 上 訴人  丁○○
                乙○○
                丙○○
    共      同
    訴訟代理人  王年柿律師
右當事人間請求返還信託物事件，上訴人對於中華民國九十年九月二十五日台灣高等
法院第二審更審判決（九十年度重上更(一)字第三三號），提起上訴，本院判決如左：
    主  文
原判決廢棄，發回台灣高等法院。
    理  由
本件上訴人主張：林本源興殖株式會社（下稱林本源會社）係伊家族於日據時期經營
之企業，伊為節稅目的曾將該會社股權二萬五千分之二百五十信託與被上訴人之被繼
承人鄭鴻源名下。嗣台灣省政府於民國三十六年間頒布命令逕行變更該會社所有如第
一審判決附表所示土地（下稱系爭土地）為會社股東公同共有，鄭鴻源始登記為系爭
土地之公同共有人。因鄭鴻源已於七十一年十一月二十日死亡，信託關係應即終止，
被上訴人自應將系爭土地登記鄭鴻源名義之公同共有權利返還，原請求被上訴人就系
爭土地鄭鴻源公同共有權利辦理繼承登記後，移轉登記與伊所有。惟其中一部分土地
已被徵收，乃以情事變更為由，就該被徵收部分，以他項聲明代最初之聲明，求為命
被上訴人：(一)將原判決附表一（下稱附表一）所示土地之鄭鴻源公同共有權利辦理繼
承登記後，移轉登記與伊；(二)共同領取原判決附表二（下稱附表二）所示之土地徵收
款鄭鴻源權利部分合計新台幣（下同）六十二萬三千二百六十三元後給付伊之判決。
被上訴人則以：鄭鴻源於林本源會社之股權，係自行出資取得，而本於會社股東之身
分，登記為系爭土地之公同共有人，並非被上訴人所信託。鄭鴻源與被上訴人間既無
信託關係存在，被上訴人亦非系爭土地所有人，即無從將之信託登記與鄭鴻源等語，
資為抗辯。
原審維持第一審所為上訴人敗訴之判決，駁回其上訴及變更之訴。係以：上訴人主張
其與鄭鴻源間就系爭土地有信託關係存在，所提出鄭鴻源書立之「股票讓渡申請書」
、「委任書」、「同意書」、「委託書」、「公同共有土地無償交還承諾書」等件，
經第一審併同向台北縣板橋地政事務所調取之該所三十八年九月十一日收文六二四號
登記申請卷所附鄭鴻源印鑑證明申請書原本，囑託法務部調查局鑑定結果，認前五種
「鄭鴻源」之印文與印鑑證明申請書「鄭鴻源」之印文紋線特徵相符，惟亦有部分特
徵不明，因無「鄭鴻源」印章實物可供參鑑，致無法詳確鑑定該印文是否相同，有該
局鑑定通知書可憑。則前述五種證明文件是否確為鄭鴻源所出具，即有疑義。被上訴
人既否認該等文書及印章之真正，依舉證責任分配原則，上訴人顯尚未舉證以實其說
，自應受不利之認定。更何況，前述五種證明文件上之「鄭鴻源」簽名，共計有三種
以上不同簽名型式，均明顯與印鑑證明申請書之「鄭鴻源」簽名不符，當時鄭鴻源並
未死亡，何以對此重要之證明文件，竟未親自簽名，上訴人亦未能舉證說明，其主張
即難採信。其次，系爭土地於日據時期明治四十二年原由林祖壽辦理保存登記，於明
治四十四年十月十三日無償贈與林松壽，後於大正十二年三月二十九日以買賣為由移
轉登記為「林本源松記建業株式會社」所有，再於昭和七年二月二十二日所有權人更
名為「林本源興殖株式會社」（下稱林本源會社），足見系爭土地已歸「林本源會社
」所有，非林松壽或上訴人所有。嗣臺灣光復後，「林本源會社」擬改名為「林本源
興殖股份有限公司」，經向台灣省政府建設廳申請設立登記時，因關於辦理地產業之
公司登記奉令暫緩辦理，且該公司之營業範圍包括土地及家屋之賃貸一項遭主管機關
刪除，乃於三十八年八月十八日呈請取銷原申請設立登記案。而系爭土地係自三十六
年五月二十一日辦理登記後陸續改登記為原「林本源會社」株主（即股東）公同共有
，有土地登記簿謄本、台灣省政府建設廳通知及台灣省政府建設廳批影本可稽。由是
可證鄭鴻源係因「林本源會社」之股東關係而登記為系爭土地之公同共有人。上訴人
迄未能證明其如何自林本源會社取得系爭土地所有權，或家族財產如何得歸其一人所
有，自難認上訴人為系爭土地之單獨所有人，殊無所謂由上訴人以信託或借名之方式
將系爭土地移轉登記予鄭鴻源，使其成為公同共有人之可能，堪認鄭鴻源並非受上訴
人之信託而登記為公同共有人。雖上訴人另提出鄭源鴻等人名義出具之二件「公同共
有土地無償交還承諾書」上載有「……（公）同共有土地中各共有者應得末開持分產
權均非正式投資，概係甲○○私產。因甲○○為組織公司，糾集近親摯友而將其私產
掛共有者名義，故共有者對各持分產權不特無權任意更動處分，倘甲○○需要收回產
權時，共有者當立即無償交還，屆時為登記上須要蓋章等情亦悉聽其便，絕不留難。
為日後計特立此承諾書付執為據。甲○○先生台照」等語，然上開承諾書均係同一格
式及用語，並無製作之日期，又未列明土地地號，且其上共有人簽署之名字均係同一
筆跡，顯非共有人親自簽署，甚至該二件承諾書上「鄭鴻源」之簽署亦不相同，與其
他文件之內容均無從據以認定上訴人與鄭鴻源間有信託關係存在。從而，上訴人基於
信託關係終了後之信託物返還請求權，對被上訴人為請求，自屬無理由等詞。為其判
斷之基礎。
按法院不能依當事人聲明之證據而得心證，為發現真實認為必要時，得依職權調查證
據。民事訴訟法第二百八十八條第一項定有明文。查上訴人所提出鄭鴻源書立之「股
票讓渡申請書」、「委任書」、「同意書」、「委託書」、「公同共有土地無償交還
承諾書」經法務部調查局鑑定結果，認其上「鄭鴻源」之印文與三十八年九月十一日
登記之「鄭鴻源」印鑑證明申請書上之「鄭鴻源」印文紋線特徵相符，惟亦有部分特
徵不明，因無「鄭鴻源」印章實物可供參鑑，致無法詳確鑑定該印文是否相同等情，
固為原審所認定，但原審並未查明究竟有那些部分印文紋線特徵相符，有那些部分特
徵不明，祇因無「鄭鴻源」印章實物可供參鑑，遽予否定印文紋線特徵相符部分之「
鄭鴻源」印文，而未進一步詳查比對被上訴人所提出「株主全員證明書」上之「鄭鴻
源」印文，即為不利於上訴人之認定，自與上開規定有違，尚屬難昭折服。又依法律
之規定，有使用文字之必要者，得不由本人自寫，但必須親自簽名。如有用印章代簽
名者，其蓋章與簽名生同等之效力。民法第三條第一、二項規定甚明。倘鄭鴻源之印
文係屬真正，原審徒以前述五種文件上「鄭鴻源」之簽名，共計有三種以上不同簽名
型式，均明顯與印鑑證明申請書「鄭鴻源」之簽名不符，逕謂上訴人之主張難以採信
，亦與上開用印章代簽名者，其蓋章與簽名生同等效力之規定不符。另民事訴訟法第
一百九十九條第二項規定，審判長應向當事人發問或曉諭，令其陳述事實、聲明證據
，或為其他必要之聲明及陳述，其所聲明及陳述有不明瞭或不完足者，應令其敘明或
補充之，此為審判長因定訴訟關係之闡明權，同時並為其義務，故審判長對於訴訟關
係未盡此項必要之處置，違背闡明之義務者，其訴訟程序即有重大瑕疵，基此所為之
判決，當然違背法令。（見本院四十三年台上字第十二號判例。）查上訴人主張：系
爭土地最早登記林祖壽所有，之後再移轉為林松壽。大正十二年間移轉予林本源松記
建業株式會社，昭和三年間更名為「林本源興殖株式會社」。林松壽為伊父，伊於民
國三十四年年僅二十四歲時即擔任公司負責人，足證該公司與伊之淵源甚深。鄭鴻源
書立「公同共有土地無償交還承諾書」承諾倘甲○○需要收回產權時，當立即無償交
還，因承諾書上未列地號，被上訴人固否認與系爭土地有關，惟系爭土地原係林本源
興殖株式會社名下之土地，光復後因設立林本源興殖股份有限公司不成，故以全體股
東公同共有方式，登記原本登記予「林本源興殖株式會社」名下土地。……實際上，
所有股東均係伊之親友，各股東並未實際出資，而係受伊委託為股東……云云（見原
審卷第二宗八至一一頁）。上訴人主張其與該公司之淵源甚深，究竟何指？系爭土地
如原為上訴人之父所有，以何原因移轉所有權予林本源會社？該林本源會社是否確因
改組公司不成後，始將系爭土地登記為鄭鴻源等人所有？原審審判長胥未盡其闡明之
義務，遽謂鄭鴻源係因「林本源會社」之股東關係而登記為系爭土地之公同共有人，
上訴人未能證明其如何自林本源會社取得系爭土地所有權，或家族財產如何得歸其一
人所有，難認其為系爭土地之單獨所有人，殊無所謂由上訴人以信託或借名之方式將
系爭土地移轉登記予鄭鴻源云云，而對於上訴人之此項事涉其是否有信託行為之主張
，疏未說明其何以不採之理由，自有理由不備之違法。上訴論旨，指摘原判決不當，
求予廢棄，非無理由。又附表一、附表二所載之土地合計似為三十九筆，此與第一審
判決附表所示之土地為四十筆顯有不符，實情如何？宜併注意及之。
據上論結，本件上訴為有理由，依民事訴訟法第四百七十七條第一項、第四百七十八
條第一項，判決如主文。
中      華      民      國    九十二    年      六      月     十九     日
                              最高法院民事第七庭
                                  審判長法官  蘇  茂  秋
                                        法官  徐  璧  湖
                                        法官  朱  建  男
                                        法官  蘇  達  志
                                        法官  沈  方  維
      右正本證明與原本無異
                                              書  記  官
中      華      民      國    九十二    年      七      月      三      日
                                                                     Ｍ


司法院資訊處製作；財團法人民間司法改革基金會備份。
